臺灣高等法院高雄分院民事判決
111年度上字第34號
上  訴  人  錦勝貿易有限公司

法定代理人  涂坤林  

訴訟代理人  洪士宏律師  
            甘芸甄律師
被  上訴人  潘自強  
訴訟代理人  潘進榮  
            洪仁杰律師
上  一  人
複  代理人  陳惠美律師
上列當事人間請求遷讓房屋等事件，上訴人對於民國110年11月3
0日臺灣高雄地方法院110年度訴字第1127號第一審判決提起上訴
，本院於111年5月11日言詞辯論終結，判決如下：
    主      文
上訴駁回。
原判決主文第一項後段按月給付之終期減縮為民國一一一年四月
一日，給付金額減縮為合計新臺幣貳拾肆萬元。
第二審訴訟費用由上訴人負擔。
    事實及理由
壹、程序部分：
一、按於第二審為訴之變更或追加，非經他造同意，不得為之，
    但擴張或減縮應受判決事項之聲明者，不在此限，民事訴訟
    法第446 條第1 項但書、第255 條第1 項但書第3 款定有明
    文。被上訴人於原審訴之聲明㈠原請求上訴人應將門牌編號
    高雄市○○區○○○路000號未保存登記建物（下稱系爭廠房）遷
    讓返還上訴人，並自民國110 年11月19日起至返還系爭廠房
    之日止，按月給付上訴人6 萬元。嗣於本院審理中就上開聲
    明㈠部分，將請求按月給付之終期減縮為111年4月1日，給付
    金額減縮為合計新臺幣（下同）24萬元（見本院卷第74頁）
    。核屬減縮應受判決事項之聲明，合於上開規定，應予准許
    。
二、按當事人於第二審不得提出新攻擊或防禦方法，但如不許其
    提出顯失公平者，不在此限，民事訴訟法第447條第1項第6
    款定有明文。上訴人雖係於第一審言詞辯論終結後始行提出
    其因被上訴人未依兩造簽立之租賃契約為對待給付，依民法
    第264條規定行使拒絕租金給付之同時履行抗辯（見原審卷
    第40頁、本院卷第38頁），惟審酌上訴人未具法律專業，蒐
    證能力較不足，且原審於110年8月12日收案，同年11月18日
    行一次言詞辯論後即終結訴訟，上訴人於同年月25日始委任
    律師代理，並提出相關攻防方法補充及調查證據聲請，如不
    許其提出有失公平，是依前揭規定，應予准許。
貳、實體部分：
一、被上訴人起訴主張：伊與上訴人簽訂房屋租賃契約，將系爭
    廠房出租予上訴人，約定租賃期間自106 年7 月10日起至11
    1 年6 月10日止，每月租金新臺幣（下同）6 萬元，應於每
    月10日給付，並收受押租金12萬元（下稱系爭租約）。詎上
    訴人自109 年12月起陸續遲延給付租金，至伊110年8月9日
    起訴時，經以押租金12萬元扣抵後，欠租已逾2個月之租額
    ，伊乃以起訴狀繕本送達催告上訴人給付欠繳租金，惟上訴
    人仍未給付，伊復於110 年11月18日言詞辯論期日為終止租
    約之意思表示。系爭租約既已終止，伊自得請求上訴人遷讓
    返還系爭廠房，及給付迄至110 年11月18日積欠之租金35萬
    元（110年11月1 日至18日期間，以3 萬元計算）。又上訴
    人自110年11月19日起已無占用系爭廠房權利，而仍持續占
    有使用，受有相當於每月租金6萬元之利益，並致伊受有損
    害，伊自得請求上訴人給付自110 年11月19日起至返還系爭
    廠房之日止，按月給付被上訴人6 萬元之不當得利。爰依系
    爭租約、民法第767 條第1 項前段及第179 條之規定起訴，
    並聲明：㈠上訴人應將系爭廠房遷讓返還予被上訴人，並自1
    10 年11月19日起至返還系爭廠房之日止，按月給付被上訴
    人6 萬元。㈡上訴人應給付上訴人35萬元及自110 年11月19
    日起至清償日止按年息5％計算之利息。㈢願供擔保，請准宣
    告假執行。
二、上訴人則以：
  ㈠被上訴人將系爭廠房出租予伊，依法負有交付合於約定使用
    收益之租賃物予伊之義務，且依系爭租約第15條約定，並應
    保證租賃物於租賃期間能合於使用收益之狀態。而伊於承租
    系爭廠房前，被上訴人及仲介人員即承諾系爭廠房不會漏水
    ，詎自106年7月10日被上訴人交付系爭廠房予伊後，系爭廠
    房每逢下雨必會漏水，致廠房無法合於正常使用，經伊屢次
    告知被上訴人，被上訴人均無心處理。伊慮及系爭廠房適於
    伊所從事彩繪玻璃紙、包裝紙之機器設備及原料擺放使用，
    及機器設備搬遷不易，乃自行陸續負擔數千元至258,300元
    之修繕費用，惟其後系爭廠房內部仍持續嚴重漏雨，需修繕
    更大面積，被上訴人雖曾於110年4月間前來查看，惟仍不願
    修繕。因被上訴人未履行其上開契約主給付義務，伊乃於11
    0年5月9日口頭向被上訴人為拒絕給付租金之同時履行抗辯
    ，則被上訴人其後以伊租欠租金達2個月以上，經催告未為
    給付而終止租約並請求伊給付欠繳之租金及相當於租金之不
    當得利，自屬無據。
  ㈡系爭租約第14條雖約定租賃物漏雨，自然損壞及天災或其他
    非歸責於乙方（即上訴人）之意外災害，所致之損壞，由乙
    方負責修復等語，惟此約款與出租人於出租之初即負有交付
    不會漏水租賃物之主給付義務係屬二事，且該約定衡情應指
    承租後偶一發生之災害，始應由被上訴人自行修繕等語置辯
    。
三、原審判決被上訴人全部勝訴，上訴人不服，提起上訴，並聲
    明：㈠原判決廢棄。㈡被上訴人在第一審之訴駁回。被上訴人
    則於本院審理中就原審判決主文第1項後段命按月給付之終
    期減縮為至111年4月1日止，給付金額減縮為合計24萬元，
    並答辯聲明：上訴駁回。
四、兩造不爭執事項(本院卷第75頁)：
  ㈠系爭廠房為被上訴人所有。
  ㈡被上訴人於106 年6 月21日與上訴人簽訂系爭租約，將系爭
    廠房出租予上訴人，約定租賃期間自106 年7 月10日起至11
    1 年6 月10日止，每月租金6 萬元（不含稅），應於每月10
    日給付，上訴人並已給付押租金12萬元。
  ㈢如被上訴人於110年11月18日終止系爭租賃契約為合法；終止
    契約前，上訴人尚欠之租金額為35萬元。 
五、被上訴人以系爭租約第21條約定、民法第767 條第1 項前段
    ，請求上訴人應將系爭廠房遷讓返還予被上訴人，有無理由
    部分：
　㈠被上訴人於106 年6 月21日與上訴人簽訂系爭租約，將系爭
    廠房出租予上訴人，約定每月租金6 萬元（不含稅），應於
    每月10日給付。又上訴人110年3月份租金尚積欠2萬元，自
    同年4月起即未再給付租金，迄至110 年11月18日止，依約
    原應給付租金合計47萬元，扣除押租金12萬元，尚有35萬元
    未為給付等情，為兩造所不爭執（見不爭執事項㈡、㈢），並
    有被上訴人提出上訴人給付租金明細表、約定之租金給付帳
    戶存摺及內頁明細影本為證（見原審審訴卷第69-71、83-91
    頁），堪信屬實。
  ㈡上訴人雖抗辯系爭廠房於交付後不久每逢下雨即會漏水，致
    廠房均無法合於正常使用，被上訴人亦未盡修繕義務，自始
    即未交付合於約定使用收益之租賃物，亦未於租賃期間保持
    其合於約定使用、收益之狀態，其於110年5月9日即口頭向
    被上訴人主張同時履行抗辯云云。惟查，因契約互負債務者
    ，於他方當事人未為對待給付前，得拒絕自己之給付，民法
    第264條第1項前段固有明文。然債務人享有同時履行抗辯權
    者，在未行使此抗辯權以前，仍可發生遲延責任之問題，必
    須行使以後始可免責。本件上訴人抗辯其曾於110年5月9日
    於電話中口頭向被上訴人之父兼代理人潘進榮為拒絕給付租
    金之同時履行抗辯，被上訴人固不爭執系爭廠房之租賃事宜
    均由委由其父潘進榮代為處理，惟否認上訴人曾於上開期日
    為拒絕繳納租金之表示（見本院卷第75、104頁），上訴人
    亦未能提出任何事證以實其說，並曾自陳110年5月因疫情更
    嚴峻，被上訴人來電時伊有向其商量能否暫緩及分期繳納租
    金等語（見原審審訴卷第41頁），則依其所述，至多僅可認
    其曾向被上訴人表達希望暫緩或分期繳納租金之意，尚難認
    上訴人於110年5月9日確有對被上訴人為行使同時履行抗辯
    權之表示，依上開說明，上訴人自仍發生遲延給付租金之責
    任。
　㈢另就上訴人抗辯被上訴人及仲介人員於其承租前即承諾系爭
    廠房不會漏水，但自始未交付未漏水之租賃物，亦未於租賃
    期間保持其合於約定使用、收益之狀態云云，惟系爭租約第
    14條約定：「租賃物漏雨，自然損壞及天災或其他非歸責於
    乙方（即上訴人）之意外災害。所致之損壞，由乙方負責修
    復」等語，有系爭租約附卷可參（見原審審訴卷第18頁），
    又據證人吳瑞仁證述：上訴人因伊介紹並看過系爭廠房後有
    意願洽租，伊即安排兩造見面商談，但伊並未介入兩造洽談
    內容，亦無印象上訴人曾詢問伊系爭廠房是否會漏水之事，
    系爭租約非伊協助提供，約定內容伊並不了解。上訴人在承
    租一、兩個月後，曾找伊去看系爭廠房，伊見到地上有多處
    水痕，因而建議上訴人找出租人修繕，該次之後上訴人即沒
    有再向伊反應房屋漏水情事等語；另證人即被上訴人之父潘
    進榮證述：上訴人係經由吳瑞仁介紹與伊洽談系爭廠房租賃
    事宜，上訴人看完廠房後表示同意承租，當時伊即表明伊之
    廠房即是如此，如之後有天災損害，或者漏雨要自己處理，
    如上訴人同意再行簽約，所以才有系爭租約第14條之約定。
    伊針對漏水問題一般均與他人為上開相同之約定，因伊很忙
    ，沒有空去查看廠房哪裡有漏水，當時伊並沒有向上訴人表
    示系爭廠房剛整理過，沒聽說有漏水，伊是向上訴人表示原
    始廠房就是這樣，願意就租，不願意就不要租。而上訴人在
    承租系爭廠房後，有發覺漏水，曾拜託伊找人修理，並表示
    修繕費其會負擔，伊有叫人去修理，修繕費用是向上訴人收
    取，除該次外，上訴人即未再向伊提過漏水等語（見本院卷
    第77-80、81-82頁），佐以上訴人亦自承：伊有請潘進榮幫
    忙叫鐵工修繕，並表示由伊負擔修繕費用，修繕後，伊有再
    向潘進榮反應沒修理好，仍會漏水，後來鐵工有要再去處理
    ，但伊要鐵工去公司收款，該名鐵工嫌麻煩，就沒有再去修
    等語（見本院卷第83頁）。綜合證人及上訴人所述，被上訴
    人及仲介吳瑞仁於上訴人承租系爭廠房前，並無承諾系爭廠
    房不會漏水，佐以證人吳瑞仁另證述：上訴人之機器較特殊
    ，合適之廠房較難找，而系爭廠房之寬度及長度符合上訴人
    機具尺寸，上訴人看一次就喜歡，並即與潘進榮洽談等語（
    見本院卷第78頁），及上訴人於承租後雖曾發現系爭廠房漏
    雨，惟僅委請潘進榮代為覓工修繕，並主動自行負擔修繕費
    用，非而要求潘進榮應負修繕義務，其後並持續使用系爭廠
    房近4年始於本件主張曾於110年5月9日因廠房漏水問題久懸
    未解而行使同時履行抗辯等情觀之，堪認潘進榮證述伊因忙
    碌，出租前未能查看廠房有無會漏雨情事，而向上訴人表達
    以系爭廠房之現況出租，要上訴人自行考慮是否承租，並因
    此於系爭租約載明上開第14條之內容一節，應可採信。則兩
    造成立系爭租約時應係約定以系爭廠房當時之現有屋況交付
    ，且上訴人於承租後應自行負擔系爭廠房因雨漏水等之修繕
    責任，堪予認定。從而，上訴人自不得以系爭廠房漏水無法
    正常使用，而拒絕給付租金，上訴人辯稱被上訴人交付系爭
    廠房時應確保並維持不會漏水，始屬履行契約主給付義務云
    云，並不足採信，其另聲請至現場勘驗系爭廠房，亦核無必
    要。
　㈣依上，上訴人並無拒絕給付租金之合法事由，惟其至110年8
    月9日被上訴人起訴時，已積欠110 年3 至7 月租金合計26
    萬元，扣除押租金12萬元後，上訴人遲付租金之總額已逾2 
    個月之租額，經上訴人以起訴狀繕本送達催告上訴人給付欠
    繳租金，上訴人於同年月31日收受後仍未給付，經被上訴人
    於110 年11月18日言詞辯論期日當庭為終止租約之意思表示
    乙節，有上開上訴人給付租金明細表、約定之租金給付帳戶
    存摺及內頁明細影本附卷可參，並有民事起訴狀上收文戳章
    、原審送達證書及110年11月18日言詞辯論筆錄在卷可憑（
    見原審審訴卷第9、33、69-71、83-91頁，原審卷31頁），
    應信為真實。而被上訴人既起訴向上訴人請求支付租金並終
    止系爭租約，於起訴後至110 年11月18日言詞辯論期日，已
    經過相當期間，縱起訴書未記載苟不依限支付欠租即行終止
    租約，亦已生催告之效力，堪認系爭租約已於110年11月18
    日經被上訴人合法終止。
  ㈤按所有人對於無權占有或侵奪其所有物者，得請求返還之，
    民法第767 條第1 項前段定有明文。又上訴人積欠租金達兩
    個月以上，經被上訴人催告限期繳納仍未繳納者，上訴人得
    終止租約，收回租賃物，亦為系爭租約第21條所明定。本件
    系爭租約業經被上訴人於110年11月18日合法終止，已據前
    述，則上訴人依約本即負有返還系爭廠房之義務，其於系爭
    租約終止後仍繼續占用系爭廠房屬無權占有，被上訴人依上
    開規定，請求上訴人遷讓返還系爭廠房，即有理由。
六、被上訴人以系爭租約第3條及第4條約定，請求上訴人給付尚
    積欠之租金35萬元及法定遲延利息；以民法第179 條規定，
    請求上訴人給付自110 年11月19日起至111 年4 月1日止，
    以4個月計算，按月給付相當於租金之不當得利6 萬元，合
    計24萬元，有無理由部分：
  ㈠上訴人依系爭租約，於租賃期間，每月負有給付租金6 萬元
    之義務，又上訴人迄至110 年11月18日系爭租約終止時止，
    尚積欠租金35萬元未為給付，為兩造所不爭執，上訴人復無
    得拒絕給付之正當事由，被上訴人依系爭租約之約定，請求
    上訴人給付租金35萬元，核屬有據。
  ㈡按無法律上之原因而受有利益，致他人受有損害者，應返還
    其利益，民法第179 條前段定有明文。又無權占有他人土地
    ，可能獲得相當於租金之利益為社會通常之觀念( 最高法院
    61年台上字第1695號判決意旨參照) 。本件系爭租約已於11
    0 年11月18日終止，上訴人於系爭租約終止後仍占用系爭廠
    房屬無權占用，而受有相當於租金之利益，並致被上訴人受
    有損害，被上訴人得依不當得利之法律關係，請求上訴人返
    還自110 年11月19日起至返還系爭廠房之日止相當於租金之
    利益。又上訴人係以每月6 萬元向被上訴人承租系爭廠房，
    是被上訴人請求以每月6 萬元計算上訴人無權占有期間之不
    當得利，尚屬適當。另被上訴人自陳系爭廠房經伊持原審判
    決聲請假執行後，已於111年4月1日點交予被上訴人（見本
    院卷第74頁），則被上訴人請求自110年11月19日起至111年
    4月1日止，以4個月計算之不當得利計24萬元（60,000元×4
    個月），自屬有據，應予准許。
七、綜上所述，被上訴人系爭租約、民法第767 條第1 項前段及
    第179條規定，請求上訴人遷讓返還系爭廠房，及自110 年1
    1月19日起至111年4月1日止，給付按月以6 萬元計算，合計
    24萬元之不當得利，並應給付租約終止前欠繳之租金35萬元
    及自系爭租約終止翌日即110 年11月19日起至清償日止按年
    息5％計算之利息，為有理由。上訴意旨指摘原判決不當，求
    予廢棄改判，為無理由，應予駁回。
八、本件事證已臻明確，兩造所為其餘攻擊、防禦及舉證，經本
    院審酌後，認與判決結論均無影響，爰不一一論列，附此敘
    明。
中　　華　　民　　國　　111 　年　　5 　　月　　27　　日
                            民事第四庭   
                                審判長法  官  甯  馨
                                      法  官  何悅芳
                                      法  官  林雅莉
以上正本證明與原本無異。
如對本判決上訴，須於判決送達後20日內向本院提出上訴狀，其
未表明上訴理由者，應於上訴後20日內向本院提出上訴理由書（
均須按他造當事人之人數附繕本）。上訴時應提出委任律師或具
有律師資格之人之委任狀，並依附註條文規定辦理。如委任律師
提起上訴者，應一併繳納上訴審裁判費。
中　　華　　民　　國　　111 　年　　5 　　月　　27　　日
                                      書記官 陳雅芳
附註：
民事訴訟法第466條之1：
對於第二審判決上訴，上訴人應委任律師為訴訟代理人，但上訴
人或其法定代理人具有律師資格者，不在此限。
上訴人之配偶、三親等內之血親、二親等內之姻親，或上訴人為
法人、中央或地方機關時，其所屬專任人員具有律師資格並經法
院認適當者，亦得為第三審訴訟代理人。
第1項但書及第2項情形，應於提起上訴或委任時釋明之。